【裁判字號】    99,聲判,70
【裁判日期】    991228
【裁判案由】    聲請交付審判
【裁判全文】
臺灣高雄地方法院刑事裁定              99年度聲判字第70號
聲  請  人
即  告訴人  劉福生
            方美惠
共      同
代  理  人  顏萬文律師
被      告  劉淑玲
            朱臆如
上列聲請人等因告訴被告等妨害名譽等案件，不服臺灣高等法院
高雄分院檢察署檢察長駁回再議之處分（99年度上聲議字第1105
號），聲請交付審判，本院裁定如下：
    主  文
聲請駁回。
    理  由
一、按告訴人不服上級法院檢察署檢察長或檢察總長認再議為無
    理由而駁回之處分者，得於接受處分書後10日內委任律師提
    出理由狀，向該管第一審法院聲請交付審判。法院認為交付
    審判之聲請不合法或無理由者，應駁回之。刑事訴訟法第25
    8 條之1 、第258 條之3 第2 項前段分別定有明文。本件聲
    請人等以被告等涉犯妨害名譽等罪嫌，於民國98年9 月21日
    ，向臺灣高雄地方法院檢察署檢察官提出告訴，經該署檢察
    官於99年5 月12日以98年度偵字第28546 號處分書為不起訴
    處分，且聲請人不服，聲請再議後，亦經臺灣高等法院高雄
    分院檢察署檢察長於99年6 月23日以99年度上聲議字第1105
    號處分書駁回再議。嗣上開處分書於99年6 月28日均寄存送
    達在聲請人等住所地之警察機關，於99年7 月8 日發生送達
    之效力。聲請人等收受上開處分書前，乃委任律師為代理人
    ，於99年7 月5 日具狀向本院聲請交付審判等情，業據本院
    依職權調取上開案卷核閱屬實，合先敘明。
二、聲請交付審判意旨略以：聲請人即告訴人劉福生係址設高雄
    市新興區○○○路158 號土地銀行中正分行（下稱土銀中正
    分行）之司機、聲請人即告訴人方美惠、被告劉淑玲及朱臆
    如均係土地銀行中正分行之員工。雙方彼此感情不睦，被告
    劉淑玲基於妨害名譽之犯意，於民國98年8 月27日、28日某
    時，在土銀中正分行餐廳內向眾人宣稱：「劉福生有神經病
    紀錄呀、是否會斷腦筋、要就要給他一刀見血、割骨割肉」
    等語，公然侮辱聲請人，並致聲請人劉福生心生畏懼，足生
    危害於身體之安全。被告劉淑玲另於98年9 月9 日8 時27分
    在土銀中正分行內部網站「輕鬆茶水間」以代號「沈默的羔
    羊」，9 時7 分以「投訴上級」，16時24分以「冰山美人」
    ，17時以「小花貓」，18時2 分以「給羔羊」；同年月10日
    10時32分及11時16分以「花蝴蝶」，9 時49分及12時51分以
    「捕狗大隊之大隊長」，15時47分以「水深火熱」，9 時43
    分「寄予無限同情」等作者名義，散布「請經理提報，將那
    個司機及方姓初專調開不要在同一分行，因為一個是狼、一
    個是狽啊﹗」等語；另以文章標題「請還給我們一個公道」
    ，承認辱罵聲請人劉福生「瘋子神經病，像不定時炸彈」等
    語，涉有刑法恐嚇、妨害名譽等罪嫌。被告朱臆如則於98年
    9 月9 日11時56分、14時42分及9 月10日9 時26分以代號「
    黑蜘蛛」之作者名義，散布「聽說他和總行某副總是親戚，
    難怪大事都能變成小事，他還囂張的說只要沒有調分行，要
    記隨便總行記，根本就是瘋狗」等不實言論，足以貶損告訴
    人劉福生及方美惠之名譽而涉有妨害名譽罪嫌。因認臺灣高
    等法院高雄分院檢察署所為駁回再議聲請之處分，容有諸多
    疏漏事證而誤認事實之處，爰依刑事訴訟法第258 條之1 之
    規定，聲請裁定准予交付審判等語。
三、按刑事訴訟法第258 條之1 規定，告訴人得向法院聲請交付
    審判，係對於「檢察官不起訴或緩起訴裁量權」制衡之一種
    外部監督機制，法院僅就檢察官所為不起訴或緩起訴之處分
    是否正確加以審查，以防止檢察機關濫權。依此立法精神，
    同法第258 條之3 條第3 項規定法院審查聲請交付審判案件
    時「得為必要之調查」，其調查證據之範圍，自應以偵查中
    曾顯現之證據為限。而依同法第260 條，對於不起訴處分已
    確定或緩起訴處分期滿未經撤銷者，得再行起訴之規定，其
    立法理由說明，該條所謂不起訴處分已確定者，包括「聲請
    法院交付審判復經駁回者」之情形在內。是前述「得為必要
    之調查」，其調查證據範圍，更應以偵查中曾顯現之證據為
    限，不得就告訴人新提出之證據再為調查，亦不得蒐集偵查
    卷以外之證據。否則，將與刑事訴訟法第260 條之再行起訴
    規定，混淆不清，亦將使法院兼任檢察官之角色而有回復「
    糾問制度」之虞（臺灣高等法院91年4 月25日刑庭會議法律
    問題研討意見參照）。且法院為交付審判之裁定時，視為案
    件已提起公訴，案件即進入審判程序，是法院裁定交付審判
    之前提，必須偵查卷內所存證據已符合刑事訴訟法第251 條
    第1 項規定「足認被告有犯罪嫌疑」，檢察官應提起公訴之
    情形，即該案件已經跨越起訴門檻，始應為交付審判之裁定
    。倘該案件須另行蒐證偵查，始能判斷應否交付審判者，因
    交付審判審查制度，並無如同再議制度，得為發回原檢察官
    續行偵查之設計，法院仍應依同法第258 條之3 第2 項前段
    規定，以聲請無理由裁定駁回。
四、次按犯罪事實應依證據認定之，無證據不得認定犯罪事實，
    刑事訴訟法第154 條第2 項定有明文。又告訴人之告訴，係
    以使被告受刑事訴追為目的，是其陳述是否與事實相符，仍
    應調查其他證據以資審認（最高法院52年臺上字第1300號判
    例意旨參照）。而犯罪事實之認定，應憑證據，如未能發現
    相當證據，或證據不足以證明，自不能以推測或擬制之方法
    ，以為裁判基礎；又認定不利於被告之事實，須依積極證據
    ，苟積極證據不足為不利於被告事實之認定時，即應為有利
    於被告之認定，更不必有何有利之證據（最高法院40年臺上
    字第86號、30年上字第816 號判例意旨參照）。
五、聲請人劉福生等認被告劉淑玲、朱臆如涉有公然侮辱、恐嚇
    、誹謗等罪嫌，無非以聲請人製作被告劉淑玲與蘇淑雲、李
    肅慧、莊雅琴、陳惠瑛等人談話之錄音譯文；土銀中正分行
    內部網站「輕鬆茶水間」作者「黑蜘蛛」、「沈默的羔羊」
    等網路文章、聲請人方美惠與王康義於99年4 月30日對話之
    錄音譯文、何美麗光碟譯文為證。被告2 人於偵查中經檢察
    官訊問後，均否認有何公然侮辱、恐嚇之犯行。被告劉淑玲
    辯稱：98年8 月20日廚工李肅惠向其表示刀都磨利利，其回
    稱如果再過分，就不客氣，是與廚工李肅惠開玩笑；在「輕
    鬆茶水間」內部網站所使用之代號是「沈默的羔羊」，因聲
    請人劉福生毆打客戶經總行調查屬實，懲處記過後，於98年
    8 月19日遷怒於其，稱其很早守寡，是報應，其因此曾在網
    路抒發心情而留言，沒有侮辱聲請人劉福生之意，至其他作
    者名稱之言論，並非其所為等語；被告朱臆如則以：沒有上
    網散布公然侮辱聲請人劉福生、方美惠之言論等語置辯。
六、經查：
  (一)按刑法第305 條之恐嚇罪，所稱以加害生命、身體、自由、
    名譽、財產之事，恐嚇他人者，係指以使人生畏怖心為目的
    ，而通知將加惡害之旨於被害人而言。若僅在外揚言加害，
    並未對於被害人為惡害之通知，尚難構成本罪。次按公然侮
    辱，係指不指摘具體事實，而從事可能貶低他人社會評價之
    一切輕蔑人之行為，足使不特定人或多數人得以共聞者，且
    ，公然侮辱人者，主觀上亦須有妨害他人名譽之故意。再按
    誹謗，除有散佈於眾之意圖外，尚須指摘或傳述足以毀損他
    人名譽之具體事實為必要。
  (二)依聲請人劉福生製作被告劉淑玲與蘇淑雲、李肅慧、莊雅琴
    、陳惠瑛等人談話之錄音譯文（見偵卷第3 頁）內容觀之，
    上開談話內容係被告劉淑玲與上開蘇淑雲等人間之對話，且
    被告劉淑玲於談話中雖稱：「沒關係，你調病歷出來，就知
    道是否為神經病，對不對！他確實有就診紀錄（李說：有哇
    ），有哇，他有神經病的紀錄呀！說人家罵他，有紀錄而且
    行為又很像，對呀！」等語。然被告劉淑玲之所以有上開陳
    述，係因較早前曾陳述：「他要告我，告我誹謗」等語。又
    經李肅慧問：「怎麼告」等語，被告劉淑玲始接續講述上開
    話語。由整體譯文之情節觀之，縱認被告劉淑玲確實有如譯
    文所示之言論，然該等言論僅係聲請人劉福生不在場時，同
    事間私下之閒聊，縱聲請人劉福生於被告劉淑玲不知情下錄
    下該段對話，而得知上開話語，但因被告劉淑玲之本意，並
    非有意藉由該段對話直接讓聲請人劉福生在場聽聞；或間接
    透過他人轉達讓聲請人劉福生知悉，而使聲請人難堪，尚無
    法認被告劉淑玲在為該等言論之際，主觀上已認識客觀上的
    行為已足使聲請人劉福生在精神上、心理上有感受到難堪或
    不快之虞。則被告劉淑玲上開言論，並未對聲請人劉福生有
    何直接或間接為輕蔑表示之意思，是其所為與公然侮辱罪構
    成要件有間，自不能繩以該罪。再依上開譯文所示，被告劉
    淑玲於談話間雖有「看他是否會斷腦筋」、「磨利一點」、
    「這樣不夠利」、「要就要給他一刀見血、割骨割肉」等語
    ，然該等話語僅係被告劉淑玲與李肅慧之對話，聲請人劉福
    生並未在場。縱認該錄音內容屬實，亦非係對聲請人劉福生
    有何惡害之通知；或有間接透過他人將該言語轉達予聲請人
    劉福生知悉之意思，尚與恐嚇危害安全罪構成要件有間，自
    不能繩以該罪。
  (三)被告劉淑玲在土銀中正分行內部「輕鬆茶水間」網站，以「
    沈默的羔羊」為署名，發表文章標題為「存證信函」、「請
    還給我們一個公道」等文章，業據被告劉淑玲所自承（見偵
    卷第16頁第19至22行），並有上開文章在卷可稽（見偵卷第
    37頁、39頁）。足認上開文章確係由被告劉淑玲刊登於「輕
    鬆茶水間」內部網站。然依該等文章所示，被告劉淑玲在「
    請還給我們一個公道」文章中提及：「自從本行調入一位工
    員之後，我們每天飽受痛苦，他像『不定時炸彈』，經常在
    營業廳咆哮，辱罵長官跟襄理打架，客戶都知道是頭痛人物
    ，一直以來總行都可以大事化小，小事化無..跟客戶打架也
    只是小過，卻又再營業廳咆哮，因我解釋不在本人櫃台前吵
    架，居然被破口辱罵壞心腸壞、心不正、說謊話，難怪這麼
    年輕就..是報應，同事們都知道我孩子的爸爸已往生，含辛
    茹苦獨立扶養孩子，那時我脫口而出罵他『瘋子神經病』，
    他居然惱羞成怒，從不相干的人躍居第一女主角，還說要告
    本人煽動同仁製造是非，我無此能耐，公道自在人心，請自
    己造業就自己受，願眾神睜開眼睛還我們一個公道」等語；
    另於「存證信函」文章中，提及：「我是中正分行中級辦事
    員劉淑玲，感恩全省各分行同仁的支持、打氣，本人不與人
    結怨，往日無仇近日無冤，因上則事件工員司機向總行投訴
    本人煽動同仁帶頭製造內亂，要求總行處理，同事看不慣，
    建議受近委屈的我上茶水間發表心情，此為原由，想不到連
    日來受難者報料讓牠的惡行攤在陽光下，無所遁形，這些天
    ，氣氛讓人感到害怕，為了自身及家人安全，我又上茶水間
    留言，如有不測，請各位將線索提供警察單位，協助案情，
    功德無量」等語。而聲請人劉福生在土銀中正廳以「土地銀
    行中正分行」大廳櫃檯之不特定人或多數人得以共見共聞之
    場所，以「就是因為你心不正、說謊、心肝惡毒，難怪這麼
    年輕就…是報應…」等貶損被告劉淑玲人格之言語辱罵被告
    劉淑玲之事實，業經本院以99年度易字第819 號、臺灣高等
    法院高雄分院以99年度上易字950 號判決確定。因被告劉淑
    玲為上開言語時，主要係表達在土銀中正分行營業廳內，遭
    聲請人劉福生公然侮辱後之心情。且其中關於「瘋子神經病
    」之言語，觀之該言語整體語意，被告劉淑玲係說明與聲請
    人劉福生發生爭執之經過，並自承罵聲請人劉福生該言語，
    被告劉淑玲刊登文章之用意，並非係以「瘋子神經病」侮辱
    聲請人劉福生，而係說明其之前曾罵聲請人劉福生上開話語
    ，主觀上係陳述真實之事實，與公然侮辱或誹謗之要件不符
    。另聲請人劉福生自承曾遭總行以毆打客戶為由記1 小過，
    關於被告劉淑玲就此以「我們每天飽受痛苦，他像不定時炸
    彈，經常在營業廳咆哮，辱罵長官跟襄理打架，客戶都知道
    是頭痛人物」之言語形容，或稍嫌誇張聳動，惟其所述之上
    開事實既有所據，仍不得以此用語即遽認係妨害名譽而以誹
    謗罪相繩。從而，被告劉淑玲於遭受聲請人劉福生以上開不
    堪之言詞相待後，至內部網站以上開言詞抒發心情，核屬人
    之常情，非可認係以足以毀損他人名譽之具體事實為指摘或
    傳述，而誹謗聲請人劉福生。至被告劉淑玲因自陳刊登上開
    文章之前，曾在土銀中正分行營業廳內，罵聲請人劉福生「
    瘋子神經病」等語。惟因聲請人劉福生係針對上開文章內容
    提出告訴，並未針對先前辱罵行為提出告訴（縱事後提起再
    議、交付審判時，曾敘明該事由，亦已逾告訴期限），自不
    在本件交付審判審理範圍內，附此敘明。
  (四)又由聲請人2 人所提出之網路文章觀之，在土銀中正分行內
    部輕鬆茶水間網站，曾有作者分別以代號「投訴上級」、「
    冰山美人」、「小花貓」、「給羔羊」、「花蝴蝶」、「捕
    狗大隊之大隊長」、「水深火熱」、「寄予無限同情」、「
    黑蜘蛛」等作者名義，散布「請經理提報，將那個司機及方
    姓初專調開不要在同一分行，因為一個是狼、一個是狽啊﹗
    」、「聽說他和總行某副總是親戚，難怪大事都能變成小事
    ，他還囂張的說只要沒有調分行，要記隨便總行記，根本就
    是瘋狗」等文章，固有上開文章內容在卷可稽。然聲請人方
    美惠於偵查中證稱：因為被告劉淑玲之前都是罵聲請人劉福
    生是瘋狗，而被告朱臆如都用不同筆名上網，因此從文章內
    容判斷上開文章是被告劉淑玲、朱臆如所為等語（見偵卷第
    15頁第12至21行）。足見聲請人2 人係以臆測之方式，認定
    被告劉淑玲、朱臆如等曾以上開非「沈默的羔羊」之名義，
    在上開土銀中正分行網站發表上開言論，是否可因此即認定
    上開文章係被告2 人所刊登，已非無疑。況依土銀中正分行
    網際網路、企業內部網路作業管理須知規定，網站討論區之
    資料有效期限為7 天，超過有效期限由系統自動刪除，而上
    開文章因係屬員工討論區/ 輕鬆茶水間資料，且已逾系統有
    效期限並由系統自動刪除，故無法提供之事實，業經原署檢
    察官函請土銀中正分行調取上開資料查明屬實，有臺灣土地
    銀行98年12月29日總資設二字第0980049692號函在卷可稽（
    見偵卷第30至31頁）。亦無證據證明上開文章係被告2 人所
    刊載。又聲請人劉福生固提出被告朱臆如自98年10月9 日起
    ，在內部網站上網之管理號碼為「511967」，惟因其自陳土
    銀中正分行自98年10月初起，凡在土地銀行網站上網之員工
    ，電腦會自動顯示管理號碼等語（見偵卷第38頁）。尚不能
    以被告朱臆如自98年10月1 日起上網之資料，而認定前開98
    年9 月間之上網文章，即為被告朱臆如所為。因此，在無證
    據證明該等文章確係被告劉淑玲、朱臆如所發表之情形下，
    自不能擬制推測被告劉淑玲、朱臆如有上網發表上開文章。
  (五)綜上所述，並無證據證明被告2 人有恐嚇、公然侮辱或誹謗
    等罪嫌，從而，原偵查結果、再議駁回意旨認被告2 人罪嫌
    不足，而分別為不起訴處分、駁回再議之聲請，尚無違誤，
    聲請人猶執前詞，認原偵查結果、再議駁回意旨適用法律有
    誤，聲請交付審判，並無理由，應予駁回。至聲請人認檢察
    官未調取電信局IP資料、錄影光碟，並就被告劉淑玲為聲紋
    比對；抑或傳訊蘇淑雲、李肅慧、莊雅琴及陳惠瑛等人為證
    人部分。因如經檢察官偵查後，認有新事實或新證據證明被
    告2 人犯罪嫌疑，而不受刑事訴訟法第260 條不得再行起訴
    之限制者，固得對之續行偵查或另行提起公訴；但因交付審
    判程序之調查範圍，僅限於原偵查卷之資料，不及於事後提
    出之證據；亦不得蒐集證據資料，是聲請人2 人上開陳述，
    就本案而言，本院自不得審究。另聲請人提出方美惠與王康
    義於99年4 月30日對話之錄音譯文係證明聲請人劉福生有無
    公然侮辱被告劉淑玲之事實、何美麗之錄音譯文則係證明被
    告劉淑玲等有無代刷卡之事實，應與本件待證事實無關，附
    此敘述。
據上論結，應依刑事訴訟法第258 條之3 第2 項前段，裁定如主
文。
中    華    民    國    99    年    12    月    28    日
                    刑事第四庭  審判長法  官  方百正
                                      法  官  葉文博
                                      法  官  謝文嵐
以上正本證明與原本無異。
不得抗告。
中    華    民    國    99    年    12    月    28    日
                                      書記官  鄒秀珍

司法院資訊處製作；財團法人民間司法改革基金會備份。
